【裁判字號】    98,訴,355
【裁判日期】    980825
【裁判案由】    確認買賣關係不存在等
【裁判全文】
臺灣嘉義地方法院民事判決               98年度訴字第355號
原      告  京城商業銀行股份有限公司
法定代理人  乙○○
訴訟代理人  甲○○
被      告  丙○○
                        樓之3.
            丁○○
上二人共同
訴訟代理人  林一哲律師
上列當事人間確認買賣關係不存在等事件，本院於中華民國98年
8月11日言詞辯論終結判決如下：
    主  文
被告丁○○、丙○○間就坐落嘉義縣朴子市鎮○段一九八０地號
土地，於民國九十八年一月五日所為之買賣及所有權移轉行為均
應予撤銷。
被告丙○○應將上開土地於民國九十八年三月二日，經嘉義縣朴
子市地政事務所以買賣為原因所為之所有權移轉登記予以塗銷。
訴訟費用由被告負擔三分之一，餘由原告負擔。
    事 實 及 理 由
壹、程序部分
一、原告原名臺南區中小企業銀行股份有限公司，嗣於民國（下
    同）95年3月20日更名為京城商業銀行股份有限公司，此有
    經濟部95年3月24日經授商字第09501052420號函、原告公司
    變更登記事項表、臺南市政府營利事業登記證影本附卷足參
    ，合先敘明。
二、按判決確定前，原告得撤回其訴之全部或一部，但被告已為
    本案之言詞辯論者，應得其同意，民事訴訟法第262條第1項
    定有明文。本件原告提起先、備位之訴，其先位之訴係請求
    確認被告間就嘉義縣朴子市鎮○段1980地號土地，於民國98
    年1月5日（原告誤載為3月2日）所為之買賣關係不存在，及
    被告丙○○應塗銷上開土地於98年3月2日所為之所有權移轉
    登記，回復為被告丁○○為所有權人，嗣經原告於98年8月1
    1日言詞辯論期日當庭撤回此先位之訴，並得被告之同意（
    見本院卷第59頁），揆諸首揭說明，自應准許。
貳、實體部分
一、原告方面：
  (一)聲明：
  1.被告丁○○與被告丙○○間就坐落嘉義縣朴子市鎮○段地號
    1980之土地（下稱系爭土地），於98年1月5日所為買賣行為
    暨所有權移轉登記行為，應予撤銷。
  2.被告丙○○應塗銷系爭土地於98年3月2日以買賣為登記原因
    之所有權移轉登記，回復為被告丁○○為所有權人。
  3.訴訟費用由被告等連帶負擔。
  (二)陳述：
  1.按債務人所為之有償行為，於行為時明知有損害於債權人之
    權利者，以受益人於受益時亦知其情事者為限，債權人得自
    知有撤銷原因時起一年內，聲請法院撤銷之，民法第244條
    第2項、第245條分別定有明文。而民法第244條之撤銷權，
    法律既未特別定明須為總債權人之利益而行使，自只須債權
    人之債權因債務人之行為，致有履行不能或困難之情形，即
    應認為有損害於債權人之權利。故在特定債權，倘債務人所
    為之有償行為，於行為時明知有損害於債權人之權利，而受
    益人於受益時，亦知其情事者，債權人即得行使撤銷權，以
    保障其債權，並不以債務人因其行為，致陷於無資力為限，
    最高法院48年度台上字第527號判決參照。
  2.查訴外人蘇俊明邀同被告丁○○及訴外人蘇正勝、蘇陳帖為
    連帶保證人於94年6月7日向原告借款新臺幣（下同）17,600
    ,000 元，約明借期自94年6月7日起至109年6月7日止，若有
    任何一宗債務不依約清償或攤還本金，則全部債務視為到期
    等語。詎料訴外人蘇俊銘自98年2月7日起即未依約繳納本息
    ，尚欠本金16,187,822元整及自98年2月7日之利息、違約金
    及訴訟費用，連帶保證人即被告丁○○即應負連帶保證之清
    償責任。詎原被告丁○○卻先於98年1月5日（原告誤載為3
    月2日）與被告丙○○訂定土地買賣契約將系爭土地售予被
    告丙○○，並於98年3月2日辦畢所有權移轉登記。原告當時
    與訴外人蘇俊銘及其他連帶保證人間尚有債權債務關係存在
    ，且係發生於系爭買賣行為之前，該買賣行為導致被告丁○
    ○積極財產之減少，致原告債權受有損害。是基於上開規定
    ，被告丁○○明知系爭土地仍有其價值，為避免其遭債權人
    追償，預為脫產之行為，一方面減少其不動產所有權之財產
    ，一方面復未以部份買賣價款清償本件借款，顯有害於債權
    人之權利。為此，請求鈞院准予依民法第244條第2、4項之
    規定，判決如聲明所示。
  (三)證據：提出借據及授信約定書影本各1份、鈞院98年度促字
    第3959號支付命令及確定證明書影本各1份、系爭土地附表
    及土地登記謄本各1份、鈞院98年度裁全字第474號假處分裁
    定影本1份、鈞院98年度存字第414號提存書影本1份
二、被告方面：
    被告於98年8月11日言詞辯論期日當庭認諾原告起訴之請求
    及聲明，惟仍主張其等間就系爭土地之買賣係屬真實，係基
    於定紛止爭、早日終結訴訟之目的，始為本件之認諾。並提
    出嘉義縣朴子市公所97朴市財字第0970008690號公告影本1
    份、訴外人王先戊臺灣銀行股份有限公司存摺影本1份、系
    爭土地所有權買賣移轉契約書影本1份。
三、本院之判斷：
    按當事人於言詞辯論時，為訴訟標的之捨棄或認諾者，應本
    於其捨棄或認諾為該當事人敗訴之判決，民事訴訟法第384
    條定有明文。次按，上訴人既於言詞辯論時為訴訟標的之認
    諾，法院即應不調查被上訴人所主張為訴訟標的之法律關係
    是否果屬存在，而以認諾為該上訴人敗訴之判決基礎，最高
    法院45年台上字第31號著有判例可資參照。經查，本件原告
    依民法第244條第2、4項之規定主張撤銷被告間就系爭土地
    之買賣與移轉行為及塗銷該土地之移轉登記，已經被告加以
    認諾，此有本院98年8月11日言詞辯論筆錄在卷可稽，則依
    前揭規定，被告既已於言詞辯論期日中為訴訟標的之認諾，
    本院即毋庸再行調查論斷原告與被告丁○○之間是否存有債
    權債務關係、被告所為之有償行為是否有害及債權、及被告
    丙○○於買受時是否亦知前述各情，自應本於該認諾為被告
    敗訴之判決。
四、從而，原告依據民法第244條撤銷有害債權法律行為之規定
    ，請求判決如主文第1項、第2項所示，為有理由，應予准許
    。
五、第按因下列行為所生之費用，法院得酌量情形，命勝訴之當
    事人負擔其全部或一部：、一、勝訴人之行為，非為伸張或
    防衛權利所必要者；又和解成立者，當事人得於成立之日起
    三個月內聲請退還其於該審級所繳裁判費三分之二，民事訴
    訟法第81條第1款、第84條第2項分有明文。查，本件被告於
    第1次及最終言詞辯論期日均表明願與原告和解，並主動將
    系爭土地回復登記為被告丁○○所有，因原告仍欲以訴訟終
    結，始於最終言詞辯論期日就本件訴訟標的為認諾等情，有
    本院98年7月28日、8月11日言詞辯論筆錄可按，則本件原告
    起訴本可以和解而為如主文相同之和解方案，以達原告起訴
    之目的，而原告復得依上開規定聲請退還其於第一審所繳裁
    判費3分之2，然原告仍執以訴訟終結之行為，顯非為伸張或
    防衛權利所必要者，揆諸首揭說明，上開原告原可依和解成
    立所退還之裁判費3分之2，即應由其負擔，爰裁定如主文第
    3項所示。
六、又本件判決第1項及第2項，係本於被告認諾所為被告敗訴之
    判決，依民事訴訟法第389條第1項第1款之規定應依職權宣
    告假執行。惟本件原告請求撤銷被告間就系爭土地買賣行為
    及塗銷所有權移轉登記，均屬形成之訴，不適於宣告假執行
    ，爰不再依前揭規定依職權宣告假執行。
七、本件判決基礎已臻明確，兩造其餘之攻擊防禦方法及訴訟資
    料經本院斟酌後，核與判決不生影響，無一一論述之必要，
    均併予敘明。
八、據上論結，原告之訴為有理由，依民事訴訟法第81條第1款
    、第85條第1項前段，判決如主文。
中    華    民    國    98    年    8     月    25    日
                      民一庭法  官  游悅晨
以上正本係照原本作成
如對本判決上訴須於判決送達後20日內向本院提出上訴狀
中    華    民    國    98    年    8     月    25    日
                            書記官  張富


司法院資訊處製作；財團法人民間司法改革基金會備份。
